【裁判字號】    96,交聲,1059
【裁判日期】    970122
【裁判案由】    聲明異議
【裁判全文】
臺灣臺中地方法院交通事件裁定        96年度交聲字第1059號
原處分機關  交通部公路總局臺中區監理所
異  議  人  甲○○
即受處分人
上列受處分人因違反道路交通管理處罰條例案件，對於交通部公
路總局臺中區監理所九十六年九月十七日所為之處分（裁監稽違
字第裁六一─ＨＣ0000000號裁決書），聲明異議，本院
裁定如下：
    主    文
原處分關於罰鍰新臺幣陸萬元部分撤銷。
前項撤銷部分，不罰。
    理    由
一、原處分機關即交通部公路總局臺中區監理所係以：本件異議
    人即受處分人甲○○於民國九十六年六月二日凌晨零時三十
    分許，酒後騎乘車牌號碼ＴＥＲ─２４３號機車，行經臺中
    縣大里市○○路與上興街口處，因肇事經到場處理之警員當
    場測得其呼氣酒精濃度每公升○‧七九毫克，臺中縣警察局
    霧峰分局交通分隊乃以違反道路交通管理處罰條例第三十五
    條第三項之規定（通知單舉發違反法條誤載為第三十五條第
    一項第三款）予以舉發，本所遂於九十六年九月十七日，以
    裁監稽違字第裁六一─ＨＣ0000000號裁決書，依違
    反道路交通管理處罰條例第三十五條第三項之規定，裁處其
    罰鍰新臺幣（下同）六萬元，並吊銷機車駕駛執照、三年內
    禁考。
二、本件受處分人甲○○則以：伊喝酒騎機車，已經被判罰金五
    萬元，且業已繳交，緩起訴處分亦未被撤銷，不能重覆處罰
    鍰等語。
三、經查：
  (一)按汽車駕駛人，駕駛汽車經測試檢定有酒精濃度超過規定標
    準者，處一萬五千元以上六萬元以下罰鍰，並當場移置保管
    其車輛及吊扣其駕駛執照一年；汽車駕駛人，因違反本條例
    及道路交通安全規則之規定，受吊扣或吊銷駕駛執照處分時
    ，吊扣或吊銷其持有各級車類之駕駛執照；汽車駕駛人有飲
    用酒類後其吐氣所含酒精濃度超過每公升○‧二五毫克以上
    者，不得駕車；道路交通管理處罰條例第三十五條第一項第
    一款、第六十八條、道路交通安全規則第一百十四條第二款
    分別定有明文。本件受處分人於九十五年七月二十一日凌晨
    三時四十二分許，酒後駕駛車牌號碼９８６０－ＤＫ號自小
    客車，行經臺中市○○路與大墩七街口，因呼氣酒精濃度測
    試值達每公升一‧○六毫克，經毫克」之違規，經臺中市警
    察局第四分局員警開單告發等情，為受處分人所是認，並有
    臺中市警察局舉發違反道路交通管理事件通知單一份在卷可
    稽。故受處分人飲用酒類後於上開時地騎車，經員警測試檢
    定有酒精濃度超過規定標準即吐氣所含酒精濃度達每公升一
    ‧○六毫克之事實，即堪認定。本件受處分人前已因酒後駕
    車遭吊扣駕駛執照一年，期間自九十五年九月十八日起至九
    十六年九月十七日止，有受處分人之機車駕照基本資料附卷
    可查，其竟於吊扣駕駛執照期間之九十六年六月二日凌晨零
    時三十分許，騎乘車牌號碼ＴＥＲ－２４３號機車，行經臺
    中縣大里市○○路與上興街口處，因吹氣酒精濃度測試值達
    每公升○‧七九毫克，經臺中縣警察局霧峰交通分隊員警開
    單告發等情，為受處分人所是認，並有臺中縣警察局舉發違
    反道路交通管理事件通知單一份在卷可稽。故受處分人飲用
    酒類後於上開時地騎乘機車，經員警測試檢定有酒精濃度超
    過規定標準即吐氣所含酒精濃度達每公升○‧七九毫克之事
    實，即堪認定。從而，員警以受處分人有違反道路交通管理
    處罰條例第三十五條第三項規定之行為，製作上開舉發違反
    道路交通管理事件通知單予以舉發，嗣經原處分機關交通部
    公路總局臺中區監理所臺中市監理站於九十六年九月十七日
    依上開規定，以裁監稽違字第裁六一─ＨＣ0000000
    號裁決書，裁處其罰鍰六萬元，另吊銷機車駕駛執照，並於
    三年內不得重新考領駕駛執照，於法固屬有據。
  (二)惟按九十四年二月五日公布，九十五年二月五日施行之行政
    罰法第二十六條規定：「一行為同時觸犯刑事法律及違反行
    政法上義務規定者，依刑事法律處罰之，但其行為應處以其
    他種類行政罰或得沒入之物而未經法院宣告沒收者，亦得裁
    處之。前項行為如經不起訴處分或為無罪、免訴、不受理、
    不付審理之裁判確定者，得依違反行政法上義務規定裁處之
    。」。而其他種類行政罰，係指違反行政法上之義務應受裁
    罰性之不利處分，依行政罰法第二條規定，包括限制或禁止
    行為之吊扣證照處分。而行政罰法第二十六條之立法目的則
    明白揭示：「一行為同時觸犯刑事法律及違反行政法上義務
    規定時，由於刑罰與行政罰同屬對不法行為之制裁，而刑罰
    之懲罰作用較強，故依刑事法律處罰，即足資警惕時，實無
    一事二罰再處行政罰之必要。且刑事法律處罰，由法院依法
    定程序為之，較符合正當法律程序，應予優先適用。但罰鍰
    以外之沒入或其他種類行政罰，因兼具維護公共秩序之作用
    ，為達行政目的，行政機關仍得併予裁處，故為第一項但書
    規定。二前述行為如經檢察官為不起訴處分或法院為無罪、
    免訴、不受理或不付審理（少年事件）之裁判確定，行政罰
    之裁處即無一事二罰之疑慮，故第二項規定此時仍得依違反
    行政法上義務之規定裁處。」。查本件受處分人上開酒後駕
    車除構成道路交通管理處罰條例第三十五條第一項第一款之
    交通違規事由外，亦已合於刑法第一百八十五條之三服用酒
    類不能安全駕駛動力交通工具而駕駛罪之構成要件，是道路
    交通主管處罰機關除有上開行政罰法第二十六條第一項但書
    之規定，得處以其他種類行政罰之情形外，關於罰鍰部分，
    即應依同條第一項前段及道路交通管理處罰條例第十條之規
    定，移送地方法院檢察署處理，於移送後，非有行政罰法第
    二十六條第二項所定不起訴等事由，得依違反行政法上義務
    之規定裁處者，即不得再依道路交通管理處罰條例第三十五
    條第一項第一款之規定裁處行為人罰鍰之行政罰。
  (三)茲有疑義者，乃緩起訴處分是否可與行政罰法第二十六條第
    二項之「不起訴處分」等同視之，而認行為人經檢察官為緩
    起訴處分後，仍得依道路交通管理處罰條例第三十五條第一
    項第一款之規定，裁處行為人罰鍰之行政罰。經查：
  1.按被告於緩起訴期間內，有左列情形之一者，檢察官得依職
    權或依告訴人之聲請撤銷原處分，繼續偵查或起訴：一於期
    間內故意更犯有期徒刑以上刑之罪，經檢察官提起公訴者。
    二緩起訴前，因故意犯他罪，而在緩起訴期間內受有期徒刑
    以上刑之宣告者。三違背第二百五十三條之二第一項各款之
    應遵守或履行事項者。檢察官撤銷緩起訴之處分時，被告已
    履行之部分，不得請求返還或賠償，刑事訴訟法第二百五十
    三之三定有明文。故檢察官為緩起訴處分後，於緩起訴猶豫
    期間內，仍可對行為人繼續觀察，如行為人顯無反省警惕之
    情，或根本欠缺反省警惕之能力，檢察官即得依職權或告訴
    人之聲請，將緩起訴處分撤銷。準此，行為人於緩起訴處分
    之猶豫期內，將來是否會被檢察官起訴，尚未能終局確定，
    即緩起訴處分在猶豫期間內，仍不具有實質確定力。若行為
    人嗣經檢察官撤銷緩起訴處分，則將面臨刑事追訴處罰，依
    行政罰法第二十六條第一項之規定，已不得再行裁處行為人
    罰鍰，自不待言；惟在行為人確實遵守並履行各項緩起訴條
    件之情形，除非合於刑事訴訟法第二百六十條所定情形之一
    ，否則行為人即無再就同一案件遭受刑事訴追之虞，然行為
    人已因緩起訴處分而剝奪其財產、自由權利，主觀上該金錢
    、勞務給付義務亦具有強制性、懲罰性，雖不若易科罰金係
    以支付金錢作為自由刑之替代，惟經由緩起訴處分條件之履
    行使其免於遭檢察官發動起訴程序，仍具有替代刑罰之效果
    ，廣義而言，應屬「實質刑事法律處罰」，而有行政罰法第
    二十六條第一項「一事不二罰」規定之適用。
  2.法務部九十五年五月二十五日法律字第○九五○七○○三九
    三號函雖謂：行政罰法第二十六條第二項所稱「不起訴處分
    」包括「緩起訴處分」在內等語。惟查，行政罰法於九十四
    年二月五日公布時，刑事訴訟法早於九十一年二月六日即已
    增訂公布關於緩起訴處分之規定。換言之，在行政罰法第二
    十六條立法之時，刑事訴訟法已有緩起訴之制度，然行政罰
    法第二十六條明文列舉不起訴處分、無罪、免訴、不受理判
    決、不付審理之裁判，卻未將緩起訴處分列入，顯係有意排
    除緩起訴處分之適用；況行政罰法第二十六條第二項之規定
    ，係課予人民不利益之羈束處分，自須法有明文始得為之，
    茲行政罰法第二十六條第二項，既未明列「緩起訴處分」，
    自不得逕就性質不盡相同之「不起訴處分」為擴張解釋，以
    作為處罰之依據。
  3.綜上，自行政罰法第二十六條規定之立法意旨為有利於受處
    分人之解釋，宜認應受行政裁罰之行為，關於「罰鍰」部分
    ，同一事實如經緩起訴處分確定者，亦有行政罰法第二十六
    條第一項所定一事不二罰原則之適用。
  (二)惟按九十四年二月五日公布，九十五年二月五日施行之行政
    罰法第二十六條規定：「一行為同時觸犯刑事法律及違反行
    政法上義務規定者，依刑事法律處罰之，但其行為應處以其
    他種類行政罰或得沒入之物而未經法院宣告沒收者，亦得裁
    處之。前項行為如經不起訴處分或為無罪、免訴、不受理、
    不付審理之裁判確定者，得依違反行政法上義務規定裁處之
    。」。至其他種類行政罰，係指違反行政法上之義務應受裁
    罰性之不利處分，依行政罰法第二條規定，包括限制或禁止
    行為之吊銷證照處分。而行政罰法第二十六條之立法目的則
    明白揭示：「一一行為同時觸犯刑事法律及違反行政法上義
    務規定時，由於刑罰與行政罰同屬對不法行為之制裁，而刑
    罰之懲罰作用較強，故依刑事法律處罰，即足資警惕時，實
    無一事二罰再處行政罰之必要。且刑事法律處罰，由法院依
    法定程序為之，較符合正當法律程序，應予優先適用。但罰
    鍰以外之沒入或其他種類行政罰，因兼具維護公共秩序之作
    用，為達行政目的，行政機關仍得併予裁處，故為第一項但
    書規定。二前述行為如經檢察官為不起訴處分或法院為無罪
    、免訴、不受理或不付審理（少年事件）之裁判確定，行政
    罰之裁處即無一事二罰之疑慮，故第二項規定此時仍得依違
    反行政法上義務之規定裁處。」。查本件受處分人上開酒後
    駕車除構成道路交通管理處罰條例第三十五條第三項之交通
    違規事由外，亦已合於刑法第一百八十五條之三服用酒類不
    能安全駕駛動力交通工具而駕駛罪之構成要件，是道路交通
    主管處罰機關除有上開行政罰法第二十六條第一項但書之規
    定，得處以其他種類行政罰之情形外，關於罰鍰部分，即應
    依同條第一項前段及道路交通管理處罰條例第十條之規定，
    移送地方法院檢察署處理，於移送後，非有行政罰法第二十
    六條第二項所定不起訴等事由，得依違反行政法上義務之規
    定裁處者，即不得再依道路交通管理處罰條例第三十五條第
    三項之規定裁處行為人罰鍰之行政罰。
  (三)茲有疑義者，乃緩起訴處分是否可與行政罰法第二十六條第
    二項之「不起訴處分」等同視之，而認行為人經檢察官為緩
    起訴處分後，仍得依道路交通管理處罰條例第三十五條第三
    項之規定，裁處行為人罰鍰之行政罰。經查：
  1.按被告於緩起訴期間內，有左列情形之一者，檢察官得依職
    權或依告訴人之聲請撤銷原處分，繼續偵查或起訴：一於期
    間內故意更犯有期徒刑以上刑之罪，經檢察官提起公訴者。
    二緩起訴前，因故意犯他罪，而在緩起訴期間內受有期徒刑
    以上刑之宣告者。三違背第二百五十三條之二第一項各款之
    應遵守或履行事項者。檢察官撤銷緩起訴之處分時，被告已
    履行之部分，不得請求返還或賠償，刑事訴訟法第二百五十
    三之三定有明文。故檢察官為緩起訴處分後，於緩起訴猶豫
    期間內，仍可對行為人繼續觀察，如行為人顯無反省警惕之
    情，或根本欠缺反省警惕之能力，檢察官即得依職權或告訴
    人之聲請，將緩起訴處分撤銷。準此，行為人於緩起訴處分
    之猶豫期內，將來是否會被檢察官起訴，尚未能終局確定，
    即緩起訴處分在猶豫期間內，仍不具有實質確定力。若行為
    人嗣經檢察官撤銷緩起訴處分，則將面臨刑事追訴處罰，依
    行政罰法第二十六條第一項之規定，已不得再行裁處行為人
    罰鍰，自不待言；惟在行為人確實遵守並履行各項緩起訴條
    件之情形，除非合於刑事訴訟法第二百六十條所定情形之一
    ，否則行為人即無再就同一案件遭受刑事訴追之虞，然行為
    人已因緩起訴處分而剝奪其財產權，主觀上該金錢給付義務
    亦具有強制性、懲罰性，雖不若易科罰金係以支付金錢作為
    自由刑之替代，惟經由緩起訴處分條件之履行使其免於遭檢
    察官發動起訴程序，仍具有替代刑罰之效果，廣義而言，應
    屬「實質刑事法律處罰」，而有行政罰法第二十六條第一項
    「一事不二罰」規定之適用。
  2.法務部九十五年五月二十五日法律字第○九五○七○○三九
    三號函雖謂：行政罰法第二十六條第二項所稱「不起訴處分
    」包括「緩起訴處分」在內等語。惟查，行政罰法於九十四
    年二月五日公布時，刑事訴訟法早於九十一年二月六日即已
    增訂公布關於緩起訴處分之規定。換言之，在行政罰法第二
    十六條立法之時，刑事訴訟法已有緩起訴之制度，然行政罰
    法第二十六條明文列舉不起訴處分、無罪、免訴、不受理判
    決、不付審理之裁判，卻未將緩起訴處分列入，顯係有意排
    除緩起訴處分之適用；況行政罰法第二十六條第二項之規定
    ，係課予人民不利益之羈束處分，自須法有明文始得為之，
    茲行政罰法第二十六條第二項，既未明列「緩起訴處分」，
    自不得逕就性質不盡相同之「不起訴處分」為擴張解釋，以
    作為處罰之依據。
  3.綜上，自行政罰法第二十六條規定之立法意旨為有利於受處
    分人之解釋，宜認應受行政裁罰之行為，關於「罰鍰」部分
    ，同一事實如經緩起訴處分確定者，亦有行政罰法第二十六
    條第一項所定一事不二罰原則之適用。
  (四)從而，受處分人上開酒後駕車之行為，即係一行為同時觸犯
    刑法第一百八十五條之三之公共危險罪與道路交通管理處罰
    條例第三十五條第三項之酒醉駕車之行政罰，依上開規定，
    自應依刑事法律之刑法第一百八十五條之三規定處罰，而受
    處分人此次酒後駕車之行為，業經臺灣臺中地方法院檢察署
    檢察官於九十六年七月三十日，以九十六年度偵字第一四六
    ○四號緩起訴處分確定，載明：緩起訴期間為一年，並命受
    處分人應於收到臺灣臺中地方法院檢察署檢察官緩起訴處分
    命令通知書之日起一個月內，向國庫支付五萬元整等情，有
    該處分書影本附卷可考。依上開說明，原處分關於罰鍰六萬
    元部分，依行政罰法第二十六條第一項前段規定，即應依刑
    事法律處罰之，已無再依上開道路交通管理處罰條例第三十
    五條第三項裁處行政罰鍰之餘地，受處分人據以聲明異議非
    無理由，原處分就此部分應予撤銷，另由本院為受處分人不
    罰之諭知。至於原處分關於吊銷駕駛執照，並於三年內不得
    重新考領駕駛執照部分，則係預防將來再犯危險之管制罰，
    而有別於前揭針對已發生違規事實科處罰鍰之行政秩序罰，
    屬行政罰法第二十六條第一項但書所稱之「其他種類行政罰
    」，原處分機關仍得依道路交通管理處罰條例第三十五條第
    三項併予裁處，惟受處分人就此部分並未聲明異議，自非本
    院審酌之範圍，附此敘明。
據上論斷，應依道路交通管理處罰條例第八十七條第二項、道路
交通案件處理辦法第二十條前段之規定，裁定如主文。
中    華    民    國    97    年     1    月    22    日
                        交通法庭   法  官  郭妙俐
上正本證明與原本無異。
如不服本裁定，應於送達後五日內，向本院提出抗告狀。
                                   書記官  陳玉芬
中    華    民    國    97    年     1    月    22    日


司法院資訊處製作；財團法人民間司法改革基金會備份。
